## Похоже в топку:
Операции, похожие на те, что проделали с векторами, можно делать и с другими
типами данных, например, с матрицами (*matrix*), таблицами (*table*) и др.
Покажем на примере наборов данных (*data frame*).

Будем использовать набор данных `diamonds` из пакета `ggplot2`. Множество других
встроены во многие пакеты, а также в сам R, и список с кратким описанием
последних можно вызвать командой `library(help = "datasets")`.

Наборы данных состоят из строк (*rows*) и столбцов (*columns*); в каждой строке
хорошо построенного набора — характеристики одного объекта, а по столбцам —
значения одной характеристики у разных объектов. Так, например, в `diamonds`
объектами являются бриллианты, а их характеристиками — цена, вес, цвет и так далее
Это можно увидеть с помощью всё той же команды `str()`:

```{r, "str_diamonds"}
str(diamonds)
```

Отобразим наблюдения с 5-го по 7-е:
```{r, "diamonds_rows"}
diamonds[c(5:7), ]
```

Первые 4 значения параметров цены (*price*) и веса (*carat*):

```{r, "head_diamonds"}
head(diamonds[, c("price", "carat")], n = 4)
```

Можно отобразить и все названия характеристик:

```{r, "colnames_diamonds"}
colnames(diamonds)
```

Найдём, сколько камней имеют чистоту не меньшую, чем VS2 (характеристика
*clarity* — упорядоченный фактор).

```{r, "nrow_diamonns"}
nrow(diamonds[diamonds$clarity >= "VS2", ])
```






## Похоже в топку:
Если пакет установлен, то можно воспользоваться его командами. Если из пакета
нужна всего одна команда и один раз, то быстрее указать и нужный пакет, и нужную
команду. Например, вызовем команду `qplot` из пакета `ggplot2` и построим
гистограмму для случайной выборки из 100 нормальных стандартных случайных
величин:
```{r, "fast_qplot"}
x <- rnorm(100) # генерируем случайную выборку из 100 нормальных N(0;1) случайных величин
ggplot2::qplot(x)
```

Если же ты хочешь использовать команды некоторого пакета много раз, то проще
**подключить** пакет командой `library()`. При этом не надо будет каждый раз
набирать название пакета и двойное двоеточие. Можно просто использовать команды
из этого пакеты:
```{r, "attaching_package"}
library("ggplot2") # подключаем пакет `ggplot2`

x <- rnorm(100) # генерируем случайную выборку из 100 нормальных N(0;1) случайных величин
y <- x^2 + rnorm(100)

# строим гистограмму величины x:
qplot(x) + xlab("Величина X") + ylab("Количество значений")

# строим диагрраму рассеяния величин x и y:
qplot(x, y) + xlab("Величина X") + ylab("Величина Y")
```











